---
title: "Trabalho de Dados Categorizados 1/2024"
subtitle: "Profa. Maria Tereza Leão Costa"
author: 
  - name: Bruno Gondim Toledo (15/0167636)
  - name: Rafael de Acypreste (20/0060023)
date: last-modified
date-format: "DD/MM/YYYY"
format: 
  pdf:
    toc: true  # Enable Table of Contents for PDF
    toc-title: "Sumário"
    number-sections: true  # Enable section numbering
    fig-pos: 'H'
execute:
  warning: false
  echo: false
crossref:
  fig-prefix: Figura   # (default is "Figure")
  tbl-prefix: Tabela 
  fig-title: Figura
  tbl-title: Tabela
editor: source
editor_options: 
  chunk_output_type: console
---




```{r}
#| results: hide
#| output: false
#| cache: true


source("trabalho/trabalho.R")

options(digits = 5)

```

```{r}
pacman::p_load(
 gtsummary,   # Gera tabelas organizadas por categoria
  gt,          # Gera tabelas em formato latex
  labelled,   # Adiciona labels às variáveis
  sjPlot,     # Gera gráficos para os modelos de regressão
  scales,     # Adiciona escalas aos gráficos
  kableExtra, # Adiciona formatação às tabelas
  dplyr,      # Manipulação de dados
  tidyr,      # Manipulação de dados
  ggplot2     # Gera gráficos
)

```

\newpage

# Introdução

Ao se constatar que um paciente desenvolveu câncer, é fundamental, para se decidir qual tratamento utilizar, saber se o câncer já se espalhou para os linfonodos próximos. Um estudo foi realizado com o objetivo de medir a capacidade de predição para o envolvimento nodal em câncer de próstata de várias variáveis pré-operatórias cuja coleta é menos invasiva que uma cirurgia.

• Numa primeira etapa, desejava-se avaliar especificamente o efeito do nível de
fosfatase ácida na predição para envolvimento nodal; e

• Na segunda etapa do estudo se considerou além desta variável as outras variáveis
pré-operatórias. 

Com isso, o presente estudo objetiva analisar os dados coletados e verificar a capacidade de predição para o envolvimento nodal em câncer de próstata.



## Análise exploratória

Os dados avaliados consistem no acompanhamento clínico de 146 pacientes com câncer de próstata. Um resumo das variáveis pode ser visto na @tbl-dados.  


```{r dados}
#| label: tbl-dados
#| tbl-cap: Resumo dos dados.

var_label(dados) <- list(
  resultado_radiografia = "Resultado da Radiografia",
  estagio_tumor         = "Estágio do Tumor",
  nivel_fosfatase_acida = "Nível da Fosfatase Ácida",
  envolvimento_nodal    = "Envolvimento Nodal (x100)"
)


dados |> 
  tbl_summary() |> 
  modify_header(label ~ "**Variável**") |>
  as_gt() |>
  as_latex()
```


A variável resposta de interesse é de Envolvimento Nodal. Nesse sentido, a @tbl-envolvimento-nodal apresenta a distribuição das variáveis coletadas por pessoas que apresentaram ou não o envolvimento.


```{r}
#| label: tbl-envolvimento-nodal
#| tbl-cap: Distribuição das variáveis por envolvimento nodal.

dados |> 
  tbl_summary(by = envolvimento_nodal) |> 
  modify_header(label ~ "**Envolvimento nodal**") |>
  as_gt() |>
  as_latex()


```

O que se pode perceber é que as variáveis relativas ao resultado da tomografia, do estágio do tumor e do nível da Fosfatase ácida são mais elevados entre os pacientes que apresentaram envolvimento nodal. Entretanto, é preciso usar métodos estatísticos adequados para verificar se essas diferenças são significativas.

A relação entre o Envolvimento Nodal e o nível da Fosfatase Ácida pode ser vista na @fig-fosfatase-acida-envolvimento-nodal. Por ela, também é reforçada a ideia de que o nível da Fosfatase Ácida é mais elevado entre os pacientes que apresentaram envolvimento nodal.

```{r}
#| label: fig-fosfatase-acida-envolvimento-nodal
#| fig-cap: Relação entre o nível da Fosfatase Ácida e o Envolvimento Nodal.
#| fig-width: 3


  ## Variáveis auxiliares
theme_blank <- theme_bw() + theme(panel.grid.minor = element_blank(),
                                  panel.grid.major = element_blank())

dados |>
  ggplot(aes(x = envolvimento_nodal, y = nivel_fosfatase_acida)) +
  geom_boxplot(fill = "skyblue") +
  labs(title = "Relação entre o nível da Fosfatase Ácida e o Envolvimento
Nodal",
       x = "Envolvimento Nodal",
       y = "Nível da Fosfatase Ácida (x100)") +
  theme_blank
```



# Metodologia

## Análise de Regressão Logística

A regressão logística é uma das técnicas disponíveis na família dos modelos lineares generalizados (MLG). Segundo Casella (2022), um MLG descreve uma relação entre a média de uma variável resposta $Y$ e uma variável independente $x$. No caso do modelo de regressão logística, teremos três componentes, sendo eles: o aleatório, o sistemático e a função de ligação, em que:

- As variáveis resposta $Y_1,...,Y_n$ são o componente aleatório. Elas são consideradas variáveis aleatórias independentes, cada uma com uma distribuição de uma família exponencial específica. Estes vetores não precisam ser identicamente distribuídos, mas cada um deles deve ter uma distribuição da mesma família.

- O componente sistemático é o modelo. Esta é a função da variável preditora $x_i$, linear **nos parâmetros**, que é relacionada à **média** de $Y_i$.

- Por fim, a função de ligação $g(\mu_i)$ estabelece ligação entre os dois componentes, afirmando que $g(\mu_i)=\beta_0 + \beta_i x_i$, em que $\mu_i = \mathbb{E}(Y_i)$

De forma geral, a função de ligação canônica para a regressão logística será a função *logito*, descrita como
\begin{equation}
\label{eq-logito}
log(\frac{\pi_i}{1-\pi_i})= \beta_{i(px1)}X_{i(px1)},
\end{equation}
em que $\beta_{i(px1)} = [\beta_{i0},\beta_{i1},...,\beta_{ip-1}]^T$, e $\mathbf{X_{i(px1)}} = [1,X_{i1},X_{i2},...,X_{i \ p-1}]^T$, visto que para este modelo o vetor de respostas $Y_1,...,Y_n$ são independentes e $Y_i \sim Bernoulli(\pi_i), \forall i$.

Para a resposta às duas perguntas do problema, pode-se utilizar o modelo de regressão logística. Como a variável resposta, Envolvimento Nodal, é uma variável binária, pode-se codificá-la para que assuma o valor 1 se o paciente apresentou envolvimento nodal e 0 caso contrário, tal que a resposta esperada será igual a probabilidade $p=\mathbb{E}(Y)$ de um paciente apresentar envolvimento nodal. Segundo Morettin (2023) assim como no caso de modelos de regressão linear, o objetivo da análise é modelar a resposta esperada, que neste caso é uma probabilidade, como função da variável explicativa.

Numa primeira etapa, para se avaliar apenas a capacidade do nível de fosfatase ácida em predizer o envolvimento nodal, pode-se ajustar o modelo de regressão logística com a variável nível de fosfatase ácida como preditora. O modelo utilizado é dado pela equação \eqref{eq-regressao-logistica}.
\begin{equation}
\label{eq-regressao-logistica}
\log\left(\frac{\pi_i}{1-\pi_i}\right) = \beta_0 + \beta_1 X_{3i}
\end{equation} em que $\pi_i$ é a probabilidade de um paciente $i$ apresentar envolvimento nodal, $X_{3i}$ é o nível de fosfatase ácida do paciente $i$ e $\beta_0$ e $\beta_1$ são os coeficientes do modelo. A função de ligação logito é dada por $\log\left(\frac{\pi_i}{1-\pi_i}\right)$, que tem como resposta o modelo linear visto na equação.

De maneira específica, o coeficiente $e^{\beta_1}$ indica o quanto a razão de chances de um paciente apresentar envolvimento nodal aumenta para cada unidade de aumento no nível de fosfatase ácida. 

Por mim, o modelo completo inclui todas as variáveis disponíveis de Estágio do Tumor, Resultado da Radiografia e Nível da Fosfatase Ácida. Nesse caso, o modelo é dado pela equação \eqref{eq-regressao-logistica-completo}.

\begin{equation}
\label{eq-regressao-logistica-completo}
\log\left(\frac{\pi_i}{1-\pi_i}\right) = \beta_0 + \beta_1 X_{1i} + \beta_2 X_{2i} + \beta_3 X_{3i}
\end{equation} em que $X_{1i}$, $X_{2i}$ e $X_{3i}$ são as variáveis Nível da Fosfatase Ácida, Resultado da Radiografia e Estágio do Tumor, respectivamente.

Na regressão logistica, como não há mais uma conexão direta (por conta da função de ligação) entre $Y_i$ e $\beta_{i(px1)}$ como existe no caso da regressão linear, a opção de ajustar o modelo pelo método de mínimos quadrados não é mais possível. Portanto, o ajuste do modelo dar-se-á pelo método de máxima verossimilhança, que pode ser descrito da seguinte forma:

Se considerarmos o modelo geral $Y_i \sim Bernoulli(\pi_i)$, onde $\pi(x) = F(\alpha + \beta x)$, para seguir a notação de Casella (2022), em que $\alpha$ representa o intercepto do modelo, que na matéria convencionamos chamar de $\beta_0$, tal que $\alpha = \beta_0$. Portanto, se considerarmos que $F_i = F(\alpha + \beta x_i)$, então a função de verossimilhança é:
\begin{equation}
\label{eq-verossimilhanca}
L(\alpha, \beta | y) = \prod_{i=1}^{n} \pi (x_i)^{y_i} (1-\pi (x_i))^{1-y_i} = \prod_{i=1}^{n} F_i^{y_i}(1-F_i)^{1-y_i},
\end{equation}
Com Log verossomilhança $\ell(\alpha,\beta|y)$ dada por:
\begin{equation}
\label{eq-log-verossimilhanca}
\ell(\alpha,\beta|y) = \sum_{i=1}^n \{ log(1-F_i) + y_i log(\frac{F_i}{1-F_i}) \}.
\end{equation}
Visto que o logarítmo é uma função monótona, a maximização desta verossimilhança pode ser obtida maximizando \eqref{eq-log-verossimilhanca}. Para isso, os estimadores de máxima verossimilhança de $\alpha$ e $\beta$ correspondem à solução das equações de estimação $\sum_{i=1}^n\{ y_i - \frac{exp(\hat{\alpha}+\hat{\beta}x_i)}{1-exp(\hat{\alpha}+\hat{\beta}x_i)} \}=0$ e $\sum_{i=1}^nx_1\{ y_i - \frac{exp(\hat{\alpha}+\hat{\beta}x_i)}{1-exp(\hat{\alpha}+\hat{\beta}x_i)} \}=0$. Conforme Morettin (2023), esse sistema de equações não tem solução explícita, logo deve-se recorrer a métodos iterativos como o método de Newton-Raphson para uma solução numérica, que é o que os algoritmos implementados em ferramentas como SAS e R aplicam para estimar os modelos.


# Resultados

## Modelo apenas com intercepto

Como estratégia inicial, pode-se avaliar o modelo com uma média única pra todos os níveis de Fosfatase Ácida. Nesse caso, o modelo é dado pela equação \eqref{eq-regressao-logistica-intercepto}.

\begin{equation}
\label{eq-regressao-logistica-intercepto}
\log\left(\frac{\pi_i}{1-\pi_i}\right) = \beta_0
\end{equation}

O modelo com esse ajuste pode ser avaliado na @fig-modelo-intercepto.


```{r}
#| label: fig-modelo-intercepto
#| fig-cap: Modelo de regressão logística com intercepto. Os pontos foram ligeiramente agitados para facilitar a visualização.
#| fig-height: 3

# Calculate the predicted response from the model
predicted_response <- predict(fit0,
                              type = "response")

# Create the base plot with jittered points
df |> 
ggplot(aes(x = nivel_fosfatase_acida,
               y = envolvimento_nodal)) +
  geom_jitter(aes(color = "Data Points"), # Add jittered points
              height = 0.01,
              color = "black",
              alpha = 0.5,
              shape = 16) +
  # Add a horizontal line for the model prediction
  geom_hline(
    aes(yintercept = predicted_response),
    linetype = "solid",
    color = "red",
    linewidth = 1
  ) +
  theme_blank +
  theme(legend.position = "none")+ 
  labs(x = "Nível de Fosfatase Ácida  (x100)",
       y = "Envolvimento Nodal", 
       title = "Previsões do modelo apenas com intercepto") +
  scale_y_continuous(labels = percent_format(accuracy = 1)) # Transform y-axis to percentages




```

As estatísticas de avaliação do modelo podem ser vistas na @tbl-modelo-intercepto.

```{r}
#| label: tbl-modelo-intercepto
#| tbl-cap: Estatísticas do modelo de regressão logística com intercepto.

digits <- 1


medidas0 |>
  kbl(booktabs = TRUE,
      escape   = FALSE,
      digits   = digits) |>
  kable_styling(bootstrap_options = "striped", latex_options     = "HOLD_position")
```



## Modelo acrescido do Nível de Fosfatase Ácida como variável preditora

O modelo para o nível de Fosfatase Ácida como variável preditora é dado pela equação \eqref{eq-regressao-logistica}. As probabilidades previstas estão apresentadas na @fig-modelo-com-fosfatase-acida.


```{r}
#| label: fig-modelo-com-fosfatase-acida
#| fig-cap: Modelo de regressão logística com o nível de Fosfatase Ácida como variável preditora. Os pontos foram ligeiramente agitados para facilitar a visualização.
#| fig-height: 3

plot_model(fit1, type  = "pred", terms = "nivel_fosfatase_acida [all]") +
  geom_jitter(
    # Add jittered points
    data = df,
    aes(x = nivel_fosfatase_acida,
        y = envolvimento_nodal),
    height = 0.01,
    color = "black",
    alpha = 0.5,
    shape = 16
  ) +
  theme_blank +
  labs(title = "Probabilidades previstas de evolvimento nodal",
       x     = "Nível de Fosfatase Ácida  (x100)",
       y     = "Envolvimento Nodal") +
  scale_y_continuous(limit = c(0, 1),
                     breaks = c(0, .25, .5, .75, 1),
                     labels = percent_format(accuracy = 1)) # Transform y-axis to percentages
```


As estatísticas do modelo quando é acrescido o nível de Fosfatase Ácida como variável preditora estão apresentadas na @tbl-modelo-com-fosfatase-acida.

```{r}
#| label: tbl-modelo-com-fosfatase-acida
#| tbl-cap: Estatísticas do modelo de regressão logística com o nível de Fosfatase Ácida como variável preditora.

digits <- 3

coef1 |> 
  as_tibble() |> 
  mutate(Variável = rownames(coef1)) |>
  select(Variável, everything()) |>
  kbl(booktabs = TRUE,
      escape   = TRUE,
      digits   = digits) |>
  kable_styling(bootstrap_options = "striped",
                latex_options     = "HOLD_position")
```


O teste de Hosmer-Lemeshow pode ser utilizado para avaliar a qualidade do ajuste. Para o modelo da apresentado na @tbl-modelo-com-fosfatase-acida, a estatística $\chi^2$ do teste de Hosmer-Lemeshow é de `r round(hoslem_fit1[["statistic"]], 2)` com um p-valor de `r round(hoslem_fit1[["p.value"]], 5)`. O teste sugere que o modelo ajustado não é adequado para os dados.

Por fim, as estatísticas do modelo que inclui a variável "Nível de Fosfatase Ácida" como preditora estão apresentadas na @tbl-medidas-modelo-fosfatase-acida.

```{r}
#| label: tbl-medidas-modelo-fosfatase-acida
#| tbl-cap: Estatísticas de qualidade do modelo de regressão logística com o nível de Fosfatase Ácida como variável preditora.
#| tbl-pos: H

medidas1 |>
  kbl(booktabs = TRUE,
      escape   = FALSE,
      digits   = digits) |>
  kable_styling(bootstrap_options = "striped",
                latex_options     = "HOLD_position")
```



### Comparação dos modelos

Uma forma de avaliar o modelo com a variável explicativa "Nível de Fosfatase Ácida" é comparar com o modelo apenas com intercepto. A @tbl-comparacao-modelos apresenta as estatísticas de comparação entre os modelos.

```{r}
#| label: tbl-comparacao-modelos
#| tbl-cap: Estatísticas de comparação entre os modelos de regressão logística com a variável "Nível de Fosfatase Ácida" e apenas com intercepto.

testes1 |> 
  as_tibble() |> 
  mutate(Teste = rownames(testes1)) |>
  select(Teste, everything()) |>
  kbl(booktabs = TRUE,
      escape   = TRUE,
      digits   = digits) |>
  kable_styling(bootstrap_options = "striped",
                latex_options     = "HOLD_position")
```

Portanto, percebe-se que que nenhum dos 3 testes rejeitaram a hipótese nula a 5%. Isto é, o modelo não é significativamente melhor que o modelo que contém apenas o intercepto.


## Modelo Completo

As demais informações disponíveis podem auxiliar um melhor ajuste do modelo. Nesse caso, o modelo completo é ajustado. As estatísticas do modelo completo estão apresentadas na @tbl-modelo-completo.

```{r}
#| label: tbl-modelo-completo
#| tbl-cap: Estatísticas do modelo de regressão logística completo.

digits <- 4

coef2 |> 
  as_tibble() |> 
  mutate(Variável = rownames(coef2)) |>
  select(Variável, everything()) |>
  kbl(booktabs = TRUE,
      escape   = TRUE,
      digits   = digits) |>
  kable_styling(bootstrap_options = "striped",
                latex_options     = "HOLD_position")
```

O teste de Hosmer-Lemeshow para o modelo completo é de `r round(hoslem_fit2[["statistic"]], 2)` com um p-valor de `r round(hoslem_fit2[["p.value"]], 5)`. O teste sugere que o modelo completo ajustado não é adequado para os dados.

Pode-se inspecionar as previsões do modelo completo na @fig-modelo-completo.


```{r}
#| label: fig-modelo-completo
#| fig-cap: Modelo de regressão logística completo. Os pontos foram ligeiramente agitados para facilitar a visualização.
#| fig-height: 4.5

plot_model(fit2,
           type  = "pred",
           terms = c("nivel_fosfatase_acida [all]",
                     "resultado_radiografia",
                     "estagio_tumor")) +
  geom_jitter(
    # Add jittered points
    data = mutate(df, group_col = factor(estagio_tumor)), # Coluna da facet devia se chamar group_col
    aes(x = nivel_fosfatase_acida,
        y = envolvimento_nodal),
    height = 0.01,
    color = "black",
    size = 1.5,
    alpha = 0.5,
    shape = 16
  ) +
  theme_blank +
  theme(legend.position = "bottom") +
  labs(title = "Probabilidades previstas de evolvimento nodal de acordo
com as variáveis do modelo completo",
       x     = "Nível de Fosfatase Ácida  (x100)",
       y     = "Envolvimento Nodal",
       color = "Resultado da Radiografia") +
  scale_y_continuous(limit = c(0, 1),
                     breaks = c(0, .25, .5, .75, 1),
                     labels = percent_format(accuracy = 1)) # Transform y-axis to percentages
```

As estatísticas de qualidade do modelo completo estão apresentadas na @tbl-medidas-modelo-completo.

```{r}
#| label: tbl-medidas-modelo-completo
#| tbl-cap: Estatísticas de qualidade do modelo de regressão logística completo.

medidas2 |>
  kbl(booktabs = TRUE,
      escape   = FALSE,
      digits   = digits) |>
  kable_styling(bootstrap_options = "striped",
                latex_options     = "HOLD_position")
```


### Comparação dos modelos

A @tbl-comparacao-modelos-completo apresenta as estatísticas de comparação entre o modelo completo e o modelo com intercepto. \textcolor{red}{e com a variável "Nível de Fosfatase Ácida" (SE DER)} 

```{r}
#| label: tbl-comparacao-modelos-completo
#| tbl-cap: Estatísticas de comparação entre os modelos de regressão logística completo e com intercepto.



testes2 |> 
  as_tibble() |> 
  mutate(Teste = rownames(testes2)) |>
  select(Teste, everything()) |>
  kbl(booktabs = TRUE,
      escape   = TRUE) |>
  kable_styling(bootstrap_options = "striped",
                latex_options     = "HOLD_position")
```



## Demais modelos possíveis

Também é possível avaliar as demais combinações de modelos, cujas estatísticas de qualidade de ajuste estão na @tbl-modelos-possiveis.

```{r}
#| label: tbl-modelos-possiveis
#| tbl-cap: Estatísticas de qualidade dos modelos de regressão logística com as variáveis preditoras possíveis.

digits <- 2

medidas |>
  kbl(booktabs = TRUE,
      escape   = TRUE,
      digits   = digits) |>
  kable_styling(bootstrap_options = "striped",
                latex_options     = "HOLD_position")
```

O método *stepwise* pode ser utilizado para selecionar o melhor modelo. Nesse caso, considerando tal método e os dados apresentados de qualidade de ajustes dos modelos, a escolha indicada foi exatamente a do modelo completo.


\textcolor{red}{Pode-se comparar o modelo completo com o modelo de segunda melhor *deviance*}

## Análise a partir do modelo escolhido


Para avaliar a qualidade do modelo, pode-se utilizar a curva ROC. A @fig-curva-roc apresenta a curva ROC do modelo escolhido.


```{r}
#| label: fig-curva-roc
#| fig-cap: Curva ROC do modelo de regressão logística escolhido.
#| fig-height: 4
#| fig-width: 4

# Plotting the ROC curve with ggplot2
roc_data |> 
ggplot(aes(x = Spec_comp,
           y = Sensit)) +
  geom_path() + # Draw the ROC curve
  geom_abline(linetype = "dashed") + # Add a 45 degree line
  labs(title = "Curva ROC - Modelo completo",
       x = "1 - Especificidade (Taxa de Falso positivo)",
       y = "Sensitificade (Taxa de positivo verdadeiro)") +
  theme_blank
```


## Aplicação do modelo escolhido ao conjunto de teste

O modelo escolhido é aplicado ao conjunto de teste. A @tbl-matriz-confusao apresenta a matriz de confusão do modelo aplicado ao conjunto de teste. O valor de corte definido foi de 0.5.

```{r}
#| label: tbl-matriz-confusao
#| tbl-cap: Matriz de confusão do modelo de regressão logística aplicado ao conjunto de teste.

matriz_conf_alternativa |> 
  kbl(booktabs = TRUE,
      escape   = TRUE) |>
  kable_styling(bootstrap_options = "striped",
                latex_options     = "HOLD_position")

```


Para esse caso específico, o modelo teve `r round(acertos * 100, 2)`% de acertos, o que confere um caráter interessante para previsão dos resultados.

# Conclusão

# Referências

- George Casella, Roger L Berger. Inferência estatística. [tradução Solange Aparecida Visconde]. - São Paulo: Cengage Learning, 2022.

- Morettin, Pedro Alberto. Singer, Julio da Motta. Estatística e ciência de dados. 1ª ed. LTC. Rio de Janeiro, 2023.

- Giolo, Suely Ruiz. Introdução à análise de dados categóricos com aplicações. Blucher. São paulo, 2017.

- Cordeiro, Gauss M.; Demétrio, Clarice G. B.; Moral, Rafael A. Modelos lineares generalizados e aplicações. Blucher. São paulo, 2024.
