---
title: ''
author: ''
date: ''
output:
  pdf_document: null
  fig_crop: no
  html_document:
    df_print: paged
subtitle: ''
highlight: tango
number_sections: no
fig_caption: yes
keep_tex: yes
includes:
  in_header: Estilo.sty
classoption: a4paper
always_allow_html: yes
editor_options: 
  chunk_output_type: console
---

\begin{center}
{\Large
  DEPARTAMENTO DE ESTATÍSTICA} \\[0.5cm]
\begin{figure}[!t]
\centering
\includegraphics[width=9cm, keepaspectratio]{logo-UnB.eps}
\end{figure}
{\large
  `r format(Sys.time(), '%d %B %Y')`} \\[0.5cm]
{\LARGE
  \textbf{Trabalho de Dados Categorizados}} \\[0.5cm]
{\Large
  Prof. Maria Tereza Leão Costa} \\[0.5cm]
{\Large
  \textbf{Estudantes}} \\[0.2cm]
{\Large
  Bruno Gondim Toledo (15/0167636) \\
          Rafael de Acypreste (20/0060023)} \\[0.5cm]          
{\Large
  Análise de Dados Categorizados} \\[0.5cm]
{\Large
  1º/2024} \\[0.5cm]
\end{center}
\newpage

```{r setup, include=F}
knitr::opts_chunk$set(
  echo = FALSE,
  warning = FALSE,
  message = FALSE,
  fig.width = 6,
  fig.height = 4
)

source("trabalho/trabalho.R")
```

```{r}
pacman::p_load(
 gtsummary,
  labelled
)


```


# Introdução

Ao se constatar que um paciente desenvolveu câncer, é fundamental, para se decidir qual tratamento utilizar, saber se o câncer já se espalhou para os linfonodos próximos. Um estudo foi realizado com o objetivo de medir a capacidade de predição para o envolvimento nodal em câncer de próstata de várias variáveis pré-operatórias cuja coleta é menos invasiva que uma cirurgia.

• Numa primeira etapa, desejava-se avaliar especificamente o efeito do nível de
fosfatase ácida na predição para envolvimento nodal; e

• Na segunda etapa do estudo se considerou além desta variável as outras variáveis
pré-operatórias. 

Com isso, o presente estudo objetiva analisar os dados coletados e verificar a capacidade de predição para o envolvimento nodal em câncer de próstata.



## Análise exploratória

Os dados avaliados consistem no acompanhamento clínico de 146 pacientes com câncer de próstata. Um resumo das variáveis pode ser visto na \ref{tab:dados}.


```{r dados}
#| label: dados
#| tbl-cap: Resumo dos dados.

var_label(dados) <- list(
  resultado_radiografia = "Resultado da Radiografia",
  estagio_tumor         = "Estágio do Tumor",
  nivel_fosfatase_acida = "Nível da Fosfatase Ácida",
  envolvimento_nodal    = "Envolvimento Nodal"
)


dados |> 
  tbl_summary() |> 
   modify_caption("**Patient Characteristics.**") 
```




# Metodologia


# Resultados



# Conclusão


